ACORDAO-COMPLETO-2399301

ACÓRDÃO 2571/2020 ATA 7/2020 - SEGUNDA CÂMARA

VISTOS, relatados e discutidos estes autos de embargos de declaração opostos por Rogério Campos, pesquisador e coordenador de projeto, em face do Acórdão 10611/2019-TCU-Segunda Câmara, por meio do qual esta Corte conheceu e negou provimento ao recurso de reconsideração interposto pelo ora embargante contra o Acórdão 8656/2018-TCU-Segunda Câmara, de relatoria do Ministro Marcos Bemquerer Costa.
	ACORDAM os Ministros do Tribunal de Contas da União, reunidos em Sessão da Segunda Câmara, ante as razões expostas pelo Relator, em:
	9.1. com fundamento nos arts. 32, inciso II, e 34 da Lei nº 8.443/1992, conhecer dos presentes embargos de declaração para, no mérito, rejeitá-los;
	9.2. encaminhar cópia desta deliberação ao embargante.

Embargos de declaração opostos por Rogério Campos, pesquisador e coordenador de projeto, em face do Acórdão 10.611/2019-TCU-2ª Câmara, por meio do qual esta Corte conheceu e negou provimento ao recurso de reconsideração interposto pelo ora embargante contra o Acórdão 8.656/2018-TCU-2ª Câmara, de relatoria do Ministro Marcos Bemquerer Costa.

Segunda Câmara

Conselho Nacional de Desenvolvimento Científico e Tecnológico - CNPq.

3. Interessados/Responsáveis/Recorrentes:
3.1. Interessados: Conselho Nacional de Desenvolvimento Científico e Tecnológico - CNPq (33.654.831/0033-13)
3.2. Embargante: Rogério Campos (XXX.269.213-XX).

13.1. Ministros presentes: Ana Arraes (Presidente), Augusto Nardes (Relator) e Raimundo Carreiro.
13.2. Ministro-Substituto convocado: Augusto Sherman Cavalcanti.
13.3. Ministro-Substituto presente: André Luís de Carvalho.

ACORDAO-COMPLETO-2523304

Acórdão de Relação 521/2022 - Segunda Câmara

Acórdão de Relação

AUGUSTO NARDES

Ministro Augusto Nardes.

Trata-se de embargos de declaração opostos por Rogério Campos, pesquisador e coordenador de projeto, em face do Acórdão 10611/2019-TCU-Segunda Câmara, por meio do qual esta Corte conheceu e negou provimento ao recurso de reconsideração interpostos pelo ora embargante contra o Acórdão 8656/2018-TCU-Segunda Câmara, de relatoria do Ministro Marcos Bemquerer Costa, que julgou irregulares suas contas, condenou-o ao pagamento do débito apurado e aplicou-lhe a multa prevista no art. 57, da Lei 8.443/1992.
Esse último decisum foi prolatado no âmbito de tomada de contas especial instaurada pelo Conselho Nacional de Desenvolvimento Científico e Tecnológico - CNPq diante da não comprovação da regular aplicação dos recursos repassados para execução do projeto de pesquisa científica e/ou tecnológica intitulado "Hidrometria e monitoramento de rios intermitentes", realizado junto à Universidade de Fortaleza (Unifor) . Essa apenação decorreu do fato de o responsável não ter sanado as inconsistências identificadas pelo CNPq na prestação de contas apresentadas a essa entidade.
Não conformado com a rejeição do recurso interposto, o Sr. Rogério Campos opõe estes embargos declaratórios (peça 93) , no qual alega que houve omissões na decisão que julgou o mérito do referido recurso de reconsideração (Acórdão 10611/2019-TCU-Segunda Câmara) .
O responsável argumenta que ocorreram omissões em razão dos seguintes fatos:
 (a) não especificação por parte deste Tribunal de quais erros deveriam ter sido sanados pelo responsável em suas prestações de contas;
 (b) não pronunciamento desta Corte no que se refere à demonstração de impossibilidade de ressarcimento pelo ora embargante.
O recorrente requer o recebimento destes embargos de forma a que sejam conhecidos e ser-lhes dado provimento, de modo que este Tribunal informe detalhadamente as irregularidades cometidas pelo responsável.
	É o relatório.

8.1. Líslie de Pontes Lima Lopes (OAB/CE 30.211) e Monique Gomes Maciel (OAB/CE 40.002), representando Rogério Campos (peça 60).

Não atuou.

TOMADA DE CONTAS ESPECIAL. CNPQ. AUXÍLIO FINANCEIRO PARA EXECUÇÃO DE PROJETO. NÃO COMPROVAÇÃO DA BOA E REGULAR APLICAÇÃO DOS RECURSOS RECEBIDOS. FALTA DE APRESENTAÇÃO DO RELATÓRIO TÉCNICO FINAL. CONTAS IRREGULARES. DÉBITO. MULTA. RECURSO DE RECONSIDERAÇÃO. CONHECIMENTO. RAZÕES RECURSAIS INSUFICIENTES PARA ALTERAR O JUÍZO. NEGATIVA DE PROVIMENTO. EMBARGOS DE DECLARAÇÃO. CONHECIMENTO E REJEIÇÃO.

TOMADA DE CONTAS ESPECIAL (TCE)

não atuou.

Trata-se de embargos de declaração opostos por Rogério Campos, pesquisador e coordenador de projeto, em face do Acórdão 10611/2019-TCU-Segunda Câmara, por meio do qual esta Corte conheceu e negou provimento ao recurso de reconsideração interposto pelo ora embargante contra o Acórdão 8656/2018-TCU-Segunda Câmara, de relatoria do Ministro Marcos Bemquerer Costa.
Por intermédio desse último decisum, o responsável teve suas contas julgadas irregulares, com imputação de débito no valor apurado e aplicação de multa fundamentada no art. 57, da Lei nº 8.443/1992.
A conduta do gestor foi reprovada em razão da não comprovação da regular aplicação dos recursos recebidos do Conselho Nacional de Desenvolvimento Científico e Tecnológico - CNPq para execução do projeto de pesquisa científica e/ou tecnológica intitulado "Hidrometria e monitoramento de rios intermitentes", realizado junto à Universidade de Fortaleza (Unifor) .
Preliminarmente, esclareço que os presentes embargos de declaração devem ser conhecidos, visto estarem presentes os requisitos para sua admissibilidade, em conformidade com os arts. 32, inciso II, e 34 da Lei nº 8.443/1992.
No mérito, os declaratórios não devem ser acolhidos, visto que os argumentos trazidos pelo recorrente não confirmam as supostas omissões, mas visam à rediscussão de mérito.
Primeiramente, não deve prosperar o argumento de que este Tribunal não especificou quais erros deveriam ter sido sanados pelo responsável em suas prestações de contas. Afinal, tratei especificamente desse tema nos subitens 10 a 12 do voto condutor do acórdão ora recorrido, cujo trecho abaixo transcrevo:
12. O recorrente informa também que não houve esclarecimento de como deveria ser feita a prestação de contas. No entanto, constava do subitem 11 do Edital MCT/CNPq/CT-Hidro-nº 37/2006 (peça 1, p. 34) que o CNPq acompanharia e avaliaria o andamento do projeto com:
 (...) 
 (ii) relatório final, circunstanciado, encaminhado ao CNPq pelo Coordenador Técnico, até sessenta dias úteis após o prazo de encerramento do projeto, incluindo prestação de contas financeiras; 
 (iii) o relatório final deve informar os seguintes itens, os quais serão usados como indicadores para análise e avaliação dos projetos contratados:
a) número de alunos inscritos no curso;
b) número de alunos que concluíram o curso;
c) número e cópias de diplomas de aperfeiçoamento;
d) avaliação quantitativa do rendimento e aprendizagem dos alunos.
 (...) 
Como se vê, de acordo com o referido edital, para a comprovação da correta aplicação dos recursos repassados, o recorrente deveria ter apresentado o relatório final circunstanciado, bem como a prestação de contas financeira completa.
Nesse caso concreto, está expresso no documento constante dos autos como "Relatório Técnico Final" (peça 6, p. 3) que aquele documento estava "Em elaboração", ou seja, o responsável não entregou, nem para o órgão repassador, nem para esta Corte de Contas, o relatório final concluído, indicando as atividades que haviam sido realizadas com os recursos repassados. Dessa forma, não restou comprovada a completa execução do ajuste e a correta aplicação desses valores transferidos ao Sr. Rogério Campos.
Além disso, a prestação de contas apresentada pelo ora recorrente não comprovou o nexo de causalidade entre os recursos repassados e o objeto do ajuste apresentado por ele ao CNPq, qual seja, "Capacitação em Hidrometria para Gestão de Recursos Hídricos".
De acordo com Plano de Trabalho apresentado pelo ora embargante ao órgão repassador (peça 1, p.37) , estava prevista a realização de um curso com 160 horas/aula, compreendendo 40 dias úteis e 4 horas.aula/dia, inclusive com aulas práticas. 
Constava expressamente do Plano de Trabalho:
 (...) 
Objetivos e Metas
Geral: Capacitar pessoal envolvido no monitoramento hidrológico de corpos hídricos na região semiárida, considerando a sua particularidade de intermitência.
Específicos: Capacitar pelo menos 30 profissionais de nível médio para:
a. Realizar trabalhos de levantamento de dados hidrológicos;
b. Realizar instalação, manutenção e operação de estações hidrometeorológicas;
c. Realizar medições de vazão liquida e sólida em rios, através de vários métodos;
d. Elaborar relatórios de inspeção de estações hidrometeorológicas;
e. Trabalhar com planilhas de cálculo de vazão e de seção transversal.
No entanto, os comprovantes apresentados pelo embargante não comprovaram a realização desse curso, nem o atingimento desses objetivos.
Em adição, constava dos subitens 1.9.9 e 1.9.10 do Edital MCT/CNPQ 37/2006 (peça 1, p. 26) , in verbis:
1.9.9. A proposta não deve incluir solicitação de apoio para: atividades de rotina ou administrativas: despesas com a contratação ou complementação salarial de pessoal técnico e administrativo; promover despesas com construção de imóveis.
1.9.10. É vedado o uso de recursos financeiros deste Edital para pagamento de salários ou complementação salarial de qualquer natureza.
Contudo, constaram dessa prestação de contas diversos cheques emitidos a pessoas físicas, entre as quais, ao próprio Sr. Rogério Campos (peça 3, p. 42 a 47) . 
Como não foi apresentado o relatório final concluído, não houve explicações do ora embargante a respeito das diversas notas fiscais apresentadas, tais como, a referente a um notebook da marca Apple no valor de R$ 8.999,00 e as emitidas pela empresa Hidromec Ind. Com. e Rep. Ltda., no valor total de R$ 25.250,00.
Cabe ressaltar também que, na fase interna desta TCE, o órgão repassador dos recursos enviou diversos ofícios ao ora embargante para que ele completasse a prestação de contas encaminhada àquela entidade, conforme tabela abaixo:
	Data do ofício
	Localização nestes autos

	23/11/2009
	Peça 1, p.87

	1/2/2010
	Peça 1, p. 93

	2/3/2010
	Peça 1, p. 99

	7/2/2012
	Peça 1, p.121

	25/4/2012
	Peça 1, p. 129

	14/6/2012
	Peça 1, p. 135

	10/8/2012
	Peça 1, p.141

Inclusive, constou de alguns desses ofícios quais eram as pendências que deveriam ter sido sanadas pelo Sr. Rogério Campos, in verbis:
1. Cumprimentando-o, em conformidade com nosso ofício de n° 2121/2011 de 09/09/2011, reiteramos nossa solicitação para regularização das pendências relacionadas no ofício acima, o que se segue:
- Referente ao remanejamento efetuado no valor de R$ 14.506,87 entre a rubrica de custeio para capital, solicitamos a devolução do valor a baixo relacionado, conforme item 1.3 letra "F" e 1.4 letra "A", do Termo de Concessão.
- Referente aos itens 20, 23, 25, 28, 29, 30, 33, 34, 35, 38, 39, 40, 43, 51, 52, 56, 57, 62, 63, 64, 65, 66, 67 e 68 da relação de pagamentos, encaminhar os recibos sobre o pagamento das diárias.
- Solicitamos o recibo da compra da passagem aérea, conforme item 44 da relação de pagamentos.
- Envio do extrato bancário com a compensação do cheque 850082.
- Solicitamos o comprovante da devolução de saldo no valor de R$ 2.188,56.
2. Solicitamos a gentileza de Vossa Senhoria no sentido de efetuar o recolhimento a conta deste Conselho, no valor de R$ 16.695,43, relativo à glosa dos pagamentos indevidos.
 (...) 
Como se vê, o responsável teve diversas oportunidades para demonstrar a correta aplicação dos recursos repassados e não o fez. Contudo, ainda é cabível a apresentação de todos os documentos necessários em novos recursos que venham a ser interpostos pelo ora embargante.
No que se refere à alegação do Sr. Rogério Campos de que esta Corte não analisou a impossibilidade de ressarcimento pelo ora embargante, esta também não deve prosperar. Segundo o recorrente: " (...) restou evidente pela documentação já anexada ao longo desta prestação de contas que o projeto que originou a concessão da verba discutida FOI REALIZADO PLENAMENTE, inclusive como corroboram os bolsistas que já se manifestaram nestes autos".
Conforme mencionado acima, o recorrente não comprovou que o objeto do Termo de Concessão e Aceitação de Apoio foi executado. Conforme mencionei no subitem 13 do voto condutor do decisum ora embargado:
13. Cabe ressaltar que, na fiscalização dos gastos públicos, privilegia-se, como princípio básico, a inversão do ônus da prova de maneira que cabe ao gestor comprovar a regular aplicação dos recursos públicos sob sua responsabilidade, em conformidade com o art. 70, parágrafo único, da Constituição Federal e art. 93 do Decreto-Lei 200/1967, c/c o art. 66 do Decreto 93.872/1986.
Quanto à alegação de que é "absurda a exigência de devolução do valor, ainda mais 10 anos depois do ocorrido", tem-se, primeiramente, que a jurisprudência pacífica deste Tribunal é no sentido de que as ações de ressarcimento ao erário são imprescritíveis.
Em adição, conforme visto acima, neste caso concreto, o órgão repassador dos recursos tentou obter a prestação de contas que comprovasse a correta aplicação dos recursos desde novembro/2009, ou seja, ainda dentro do prazo de vigência do ajuste, que terminou em 31/12/2009.
	Ante as razões expostas, VOTO no sentido de que o Tribunal conheça dos presentes embargos para, no mérito, rejeitá-los, na linha do Acórdão que ora submeto à deliberação deste colegiado.
TCU, Sala das Sessões Ministro Luciano Brandão Alves de Souza, em 17 de março de 2020.
Ministro JOÃO AUGUSTO RIBEIRO NARDES
Relator